臺灣高等法院臺南分院民事判決
110年度金上字第8號
上  訴  人  方錦秀  
訴訟代理人  葉恕宏律師
複代理人    梁均廷律師
            葉蓁律師
被上訴人    邱素珍  
上列當事人間請求侵權行為損害賠償事件，上訴人對於中華民國
110年8月30日臺灣臺南地方法院109年度金字第4、7至18號第一
審判決關於被上訴人部分提起上訴，本院於111年8月3日言詞辯
論終結，判決如下：
    主  文
原判決關於命上訴人給付被上訴人部分，及該部分假執行宣告之
裁判均廢棄。
上開廢棄部分，被上訴人在第一審之訴及假執行之聲請均駁回。
第一、二審訴訟費用均由上訴人負擔。
    事實及理由
一、本件被上訴人經合法通知，未於言詞辯論期日到場，核無民
    事訴訟法第386條所列各款情形，爰依上訴人之聲請，由其
    一造辯論而為判決。
二、被上訴人主張：被上訴人受上訴人招攬，陸續交付新臺幣（
    下同）310萬元予上訴人與訴外人陳超羣等人所經營，對外
    宣稱每月可獲取投資金額3%至10%不等高額紅利之「澳門威
    尼斯人賭場、新加坡金沙賭場及生技公司投資案」（下稱系
    爭投資案），而上訴人利用自身人脈、管道向不特定或多數
    人介紹遊說，並協助其所招攬之下線再對外介紹，吸引更多
    人投資參與系爭投資案，以累積其名下招攬之投資總金額，
    取得經營管理人資格，並從中多賺取額外紅利，已違反銀行
    法第125條第1項後段「非法經營收受存款業務」罪，其行為
    已經刑事法院判處上訴人罪刑在案，被上訴人依此於刑事訴
    訟程序附帶提起本件民事訴訟，請求上訴人應賠償被上訴人
    所受之損害310萬元，嗣經刑事法院裁定移送民事法院等情
    。爰依民法第184條第1項前段、第2項之規定，擇一求為命
    上訴人給付被上訴人310萬元，及自起訴狀繕本送達翌日起
    至清償日止，按週年利率百分之5計算之利息之判決（原審
    判命上訴人如數給付，上訴人聲明不服，提起上訴）。並答
    辯聲明：上訴駁回。
三、上訴人則以：銀行法第29條並非民法第184條第2項所稱違反
    保護他人之法律，被上訴人於刑事訴訟程序附帶提起本件民
    事訴訟，並非合法。又被上訴人於民國105年7月間已知悉其
    受有損害，惟遲至108年5月2日始為本件損害賠償之請求，
    已罹於2年短期消滅時效，上訴人自得拒絕給付等語，資為
    抗辯。並上訴聲明： ㈠原判決不利於上訴人部分（即命上訴
    人給付被上訴人部分）廢棄。㈡上開廢棄部分，被上訴人在
    第一審之訴及假執行之聲請均駁回。
四、經查：　　
　㈠按因財產權而起訴，應按其訴訟標的之金額或價額，依民事
    訴訟法第77條之13規定繳納裁判費，此為必須具備之程式。
    次按原告之訴，起訴不合程式或不備其他要件，依其情形可
    以補正，經審判長定期間命其補正而不補正者，法院應以裁
    定駁回之，此觀民事訴訟法第463條準用第249條第1項第6款
    規定即明。民事訴訟照章應按審級各別徵收裁判費，如當事
    人起訴未繳納裁判費或繳不足額，經第一審為實體上之判決
    ，上級法院本於當事人之上訴，以裁定命其連同上訴費用一
    併補正，若當事人僅補正上訴費用，而對於第一審之裁判費
    抗不遵繳，則無論第一審實體上之判決是否正當，自應認其
    上訴為無理由，予以駁回；倘因他造提起上訴，則應廢棄第
    一審判決，駁回原告之訴（司法院院字第890號解釋意旨參
    照）。準此，如原告起訴未繳納第一審裁判費，原審未察而
    以實體判決後，經他造合法提起上訴，並經第二審法院定期
    命被上訴人（即原審原告）補正繳納第一審裁判費，而逾期
    不補正者，因被上訴人於原審之起訴不合程式要件，在法律
    上不可能獲得本案實體判決，自應廢棄原審判決而駁回被上
    訴人於原審之訴。
　㈡次按刑事訴訟法第487條第1項規定，因犯罪而受損害之人，
    於刑事訴訟程序得附帶提起民事訴訟，對於被告及依民法負
    賠償責任之人，請求回復其損害。是必刑事判決所認定之犯
    罪事實，侵害個人私權，致生損害者，始得提起之。次按除
    法律另有規定者外，非銀行不得經營收受存款、受託經理信
    託資金、公眾財產或辦理國內外匯兌業務。又以借款、收受
    投資、使加入為股東或其他名義，向多數人或不特定之人收
    受款項或吸收資金，而約定或給付與本金顯不相當之紅利、
    利息、股息或其他報酬者，以收受存款論。銀行法第29條第
    1項、第29條之1分別定有明文。同法第125條第1項規定「違
    反第29條第1項規定者」之刑事責任。是違反銀行法第29條
    第1項規定犯同法第125條第1項罪者，不以其交易相對人受
    有損害為要件，刑事被告收受交易相對人之存款或資金，而
    約定、給付顯不相當之報酬者，亦非侵害該相對人私權之侵
    權行為。為此交易之存款人、投資人，尚非因刑事被告違反
    銀行法第29條第1項規定，犯同法第125條第1項罪之被害人
    ，自不得就其事後因債務不履行所致損害，提起刑事附帶民
    事訴訟（最高法院110年度台上字第869號判決意旨參照）。
    又按刑事附帶民事訴訟，經刑事庭依刑事訴訟法第504條第1
    項規定裁定移送於同院民事庭後，民事庭如認其不符同法第
    487條第1項規定之要件時，應許原告得繳納裁判費，以補正
    起訴程式之欠缺（最高法院民事大法庭108年度台抗大字第9
    53號裁定參照）。
  ㈢查本件原審考量兩造間及上訴人與其他原審原告李綉蘭等人
    涉訟之原因事實，均係以所有原審原告皆為上訴人違反銀行
    法事件之被害人，依侵權行為法律關係，分別對上訴人提起
    刑事附帶民事訴訟請求賠償，再經刑事庭移送前來，經原審
    民事庭以109年度金字第4、7至18號受理，因原審原告起訴
    對象與主張之基本事實均為相同，爭點均為相通，而數宗訴
    訟訴訟標的相牽連之情形，為達訴訟經濟及增進審理效率，
    爰依民事訴訟法第205條第1項、第2項規定，命合併辯論及
    裁判之，先予敘明。
　㈣次查，本件上訴人即原審被告因共同犯銀行法第125條第1項
    後段之非法經營收受存款業務罪，經臺灣臺南地方法院107
    年度金重訴字第5號、108年度金訴字第137號刑事判決（下
    稱原法院一審刑事判決）判處罪刑，被上訴人為參與投資案
    之投資人，被上訴人之投資時間及金額如原法院一審刑事判
    決附表六之一編號52部分所示（見原審卷㈠第137至364頁）
    。揆諸前揭最高法院110年度台上字第869號判決意旨，被上
    訴人並非上訴人犯銀行法第125條第1項後段非法經營收受存
    款業務罪之被害人，其於刑事訴訟程序附帶提起民事訴訟，
    請求上訴人賠償損害，核與刑事訴訟法第487條第1項規定不
    符，則其提起之附帶民事訴訟，雖難認為合法。惟刑事附帶
    民事訴訟，經刑事庭依刑事訴訟法第504條第1項規定裁定移
    送於同院民事庭後，民事庭如認其不符同法第487條第1項規
    定之要件時，應許原告得繳納裁判費，以補正起訴程式之欠
    缺。準此，被上訴人提起刑事附帶民事訴訟雖不合法，惟前
    經原法院刑事庭以108年度重附民字第4號、附民字第154至1
    58號、109年度重附民字第14號、附民字第199至201、203至
    207號裁定移送至原法院民事庭，自應許其繳納裁判費後，
    由民事法院審理之。
　㈤惟查，被上訴人在第一審未繳納裁判費，原法院民事庭逕為
    本案實體判決，程序上即有瑕疵，案經上訴人提起上訴後，
    本院（第二審法院）於111年5月6日以裁定命被上訴人於該
    裁定送達後5日內補繳第一審裁判費3萬1,690元，以補正其
    起訴程式之欠缺，該裁定已於111年5月13日送達於被上訴人
    ，惟未據被上訴人遵期繳納，此有上開裁定、送達證書及本
    院裁判費或訴狀查詢表在卷可稽（見本院卷㈡第99至101、13
    6、187頁），依前開規定及說明，被上訴人提起之本件訴訟
    ，欠缺起訴合法要件，不得為本案實體判決，本應以裁定駁
    回之，惟原審既以判決為之，本院自應以判決為之。又本件
    訴訟因欠缺起訴程式要件，在法律上並無獲得本案實體判決
    之理由，原審漏未斟酌前開程式欠缺之情事，而為被上訴人
    本案實體勝訴判決，判命上訴人給付被上訴人310萬元本息
    ，並附條件為假執行及免為假執行之宣告，容有未洽。上訴
    意旨指摘原判決不利於上訴人部分（即命上訴人給付被上訴
    人部分）不當，求予廢棄改判，為有理由，爰由本院廢棄改
    判如主文第2項所示。
五、末按敗訴人之行為，按當時之訴訟程度，為伸張或防衛權利
    所必要者，其所生之費用，法院得酌量情形，命勝訴之當事
    人負擔其全部或一部，民事訴訟法第81條第2款定有明文。
    本件審酌兩造涉訟之緣由，係因上訴人對外宣稱每月可獲取
    投資金額3%至10%不等高額紅利，而招攬被上訴人投資參加
    系爭投資案，被上訴人提起之刑事附帶民事訴訟，嗣經刑事
    法院移送民事法院審理，其訴雖欠缺起訴程式要件，然核其
    所為，應屬伸張或防衛權利所必要之行為，是本件所生之訴
    訟費用應由上訴人負擔，較為公允，附此敘明。
六、據上論結，本件上訴為有理由，依民事訴訟法第450條、第4
    63條、第385條第1項前段、第249條第1項第6款、第81條第2
    款，判決如主文。
中　　華　　民　　國　　111 　年　　8 　　月　　24　　日
                    民事第五庭  審判長法  官  藍雅清

                                      法  官  顏淑惠

                                      法  官  張季芬
上為正本係照原本作成。
被上訴人如不服本判決，應於收受送達後20日內向本院提出上訴
書狀，其未表明上訴理由者，應於提出上訴後20日內向本院補提
出理由書狀（均須按他造當事人之人數附繕本），上訴時應提出
委任律師或具有律師資格之人之委任狀；委任有律師資格者，另
應附具律師資格證書及釋明委任人與受任人有民事訴訟法第466
條之1第1項但書或第2項（詳附註）所定關係之釋明文書影本。
如委任律師提起上訴者，應一併繳納上訴審裁判費。
上訴人不得上訴。　　　　　　　　　　　　　　　　　　　
中　　華　　民　　國　　111 　年　　8 　　月　　24　　日

                                      書記官  郭馥萱
【附註】
民事訴訟法第466條之1：
⑴對於第二審判決上訴，上訴人應委任律師為訴訟代理人。但上
  訴人或其法定代理人具有律師資格者，不在此限。
⑵上訴人之配偶、三親等內之血親、二親等內之姻親，或上訴人
  為法人、中央或地方機關時，其所屬專任人員具有律師資格並
  經法院認為適當者，亦得為第三審訴訟代理人。
民事訴訟法第466條之2第1項：
上訴人無資力委任訴訟代理人者，得依訴訟救助之規定，聲請第
三審法院為之選任律師為其訴訟代理人。